高雄高等行政法院判決
　　　　　　　　　　　　　　九十六年度訴字第五二二號
　　　　　　　　　　　　　　九.
原　　　告　甲○○
訴訟代理人　許佳新　會計師
被　　　告　 財政部台灣省南區國稅局
代　表　人　乙○○　局長
訴訟代理人　戊○○
　　　　　　丁○○
　　　　　　丙○○
上列當事人間因綜合所得稅事件，原告不服財政部中華民國九十
六年五月十日台財訴字第０九六０００八三二二０號訴願決定，
提起行政訴訟。本院判決如下：
    主　文
原告之訴駁回。
訴訟費用由原告負擔。
　　事  實
甲、事實概要：
緣原告係信合美聯合診所（下稱信合美診所）合夥人，民國（下
同）九十一年度綜合所得稅結算申報，原列報該診所收入總額新
台幣（下同）一三二、二五０、七一四元，費用總額一０五、五
三三、五一九元，全年所得額二六、七一七、一九五元，嗣該診
所於九十四年三月十八日更正申報業務損益計算表，收入總額一
四八、五五一、三八三元，費用總額一一八、五四一、四五三元
，全年所得額三０、００九、九三０元，被告乃依查得資料核定
收入總額一四八、五五一、三八三元，費用總額一０八、二三九
、七六一元，全年所得額四０、三一一、六二二元，並按原告合
夥比例百分之十六點五七計算，核定其執行業務所得六、六七九
、六三六元，併課其九十一年度綜合所得稅。原告不服，申請復
查未獲變更，提起訴願亦遭駁回，遂提起本件行政訴訟。
乙、兩造之聲明：
一、原告聲明求為判決：
（一）訴願決定、復查決定及原處分均撤銷。
（二）訴訟費用由被告負擔。
二、被告聲明求為判決：
（一）原告之訴駁回。
（二）訴訟費用由原告負擔。
丙、兩造主張之理由：
一、原告起訴意旨略謂：
（一）按「納稅義務人自動向稅捐稽徵機關補報並補繳所得稅款
      者，凡屬未經檢舉、未經稽徵機關或財政部指定之調查人
      員進行調查之案件，下列之處罰一律免除；其涉及刑事責
      任者，並得免除其刑：一、本法第四十一條至第四十五條
      之處罰。二、各稅法所定關於逃漏稅之處罰。前項補繳之
      稅款，應自該項稅捐繳納期限截止之次日起，至補繳之日
      止，就補繳之應納稅捐，依原應繳納稅期間屆滿之日郵政
      儲金匯業局之一年期定期存款利率按日加計利息，一併徵
      收。」為稅捐稽徵法第四十八條之一所明定。另「符合本
      要點第三點各款規定之一，且申報收入與本局核算收入相
      符者；或雖不符或有漏報收入，惟業者同意就差額收入或
      漏報收入按全額計入所得額者，准予書面審核，否則應調
      帳查核，另漏報所得額部分仍應依規定處罰。前項調增收
      入或漏報收入，如係屬業務收入性質，仍得依書審純益核
      算之費用認列，惟最高不得高於申報帳載費用總額。」為
      被告九十年度執行業務所得及私人辦理補習班等其他所得
      書面審核作業要點（下稱書面審核要點）之第二點（原告
      誤載為第四點）所明定。
（二）原告係信合美診所合夥人，九十一年度綜合所得稅結算申
      報，列報該診所收入總額一三二、二五０、七一四元，費
      用總額一０五、五三三、五一九元，全年所得額二六、七
      一七、一九五元，被告並於九十二年核定所得額，惟信合
      美診所因會計人員疏忽漏計部分自費收入，且依稅捐稽徵
      法第四十八條之規定，按首揭被告九十年度書面審核要點
      適用書面審核，於九十四年三月十八日申請更正業務損益
      計算收入總額為一四八、五五一、三八三元，並加計利息
      補繳稅款。被告以信合美診所未能提供帳簿文據為由，而
      按未設帳之財政部九十一年二月二十一號台財稅字第０九
      一０四五一０五二號函釋核算信合美診所之純益率。但因
      信合美診所因基於誠實心態，遂按漏報之金額自動誠實補
      報補繳稅款，被告應按其原核定之書審率加以核定，始為
      適法，若被告採用已核定稅額後再自動補報補繳稅款，均
      通知調帳查核，那以後何人敢自動補報補繳稅款，豈不劣
      幣驅逐良幣，無人敢自動補報補繳稅款。原處分及訴願決
      定未察，遽駁回原告之復查、訴願，均有違誤，應予撤銷
      。
二、被告答辯意旨略謂：
（一）按「個人之綜合所得總額，以其全年左列各類所得合併計
      算之︰．．．第二類︰執行業務所得︰凡執行業務者之業
      務或演技收入，減除．．．其他直接必要費用後之餘額為
      所得額。執行業務者至少應設置日記帳一種，詳細記載其
      業務收支項目，帳簿使用前，並應送主管稽徵機關登記驗
      印。業務支出，應取得確實憑證。憑證及帳冊最少應保存
      五年。」及「執行業務者未依法辦理結算申報，或未依法
      設帳記載及保存憑證，或未能提供證明所得額之帳簿文據
      者，稽徵機關得照同業一般收費及費用標準核定其所得額
      。」為行為時所得稅法第十四條第一項第二類前段、中段
      及同法施行細則第十三條第二項所明定。次按「執行業務
      者未依法辦理結算申報，或未依法設帳記載並保存憑證，
      或未能提供證明所得額之帳簿文據者，九十一年度應依核
      定收入總額按下列標準計算其必要費用：．．．11、西醫
      師：（一）全民健康保險收入（含掛號費收入與保險對象
      依全民健康保險法第三十三條及第三十五條規定應自行負
      擔之費用）：78％。（二）非屬全民健康保險收入：．．
      ．2、醫療費用收入含藥費收入，依下列標準計算：．．
      ．（12）其他科別：43％。」為財政部九十二年一月二十
      九日台財稅字第０九二０四五００八七號令所核定。復按
      「申報或調整適用書面審核者，應依規定設帳記載並取得
      、給與及保存憑證，並依法辦理綜合所得稅結算申報及執
      行業務（其他）所得之損益申報。」為被告九十一年度書
      面審核要點第五點所規定。
（二）原告係信合美診所合夥人，九十一年度綜合所得稅結算申
      報，列報該診所收入總額一三二、二五０、七一四元，費
      用總額一０五、五三三、五一九元，全年所得額二六、七
      一七、一九五元（依被告書面審核純益率標準百分之二十
      申報），被告初查從其申報數核定，嗣該診所於九十四年
      三月十八日更正申報業務損益計算表收入總額一四八、五
      五一、三八三元，費用總額一一八、五四一、四五三元，
      全年所得額三０、００九、九三０元，被告以該診所未能
      提示帳簿文據供核，乃依其更正申報之業務損益計算表、
      中央健康保險局通報資料及各類所得扣繳暨免扣繳憑單，
      重行核定收入總額一四八、五五一、三八三元（全民健康
      保險收入一一二、三二三、二０三元＋部分負擔收入八、
      四０三、六九三元＋掛號收入六、０六二、一００元＋自
      費收入二一、五六０、０五六元＋其他收入一七０、九八
      ０元＋利息收入三一、三五一元），依部頒費用標準計算
      費用總額一０八、二三九、七六一元【｛（一一二、三二
      三、二０三元＋八、四０三、六九三元＋六、０六二、一
      ００元）×七十八﹪｝＋｛（二一、五六０、０五六元＋
      一七０、九八０元）×四十三﹪｝】，全年所得額四０、
      三一一、六二二元，並按原告之合夥比例百分之十六點五
      七計算，核定其執行業務所得六、六七九、六三六元，合
      先陳明。
（三）查被告以九十五年四月十三日南區國稅法二字第０九五０
      ０七一０二七號函請原告提示信合美診所九十一年度之帳
      簿文據供核，原告表示無法提供，有其九十五年十月十九
      日說明書可稽，是被告依首揭規定，核定執行業務所得六
      、六七九、六三六元，並無不合。
（四）另依首揭所得稅法規定，執行業務者應設置帳簿，詳細記
      載其業務收支項目，若其未能提供證明所得額之帳簿文據
      ，稽徵機關自得照同業一般收費及費用標準核定其所得額
      。是被告為簡化稽徵作業，推行便民服務，鼓勵執行業務
      者等誠實記帳，乃訂定書面審核要點，仍應以依規定設帳
      記載並取得、給與及保存憑證者始有其適用。本件信合美
      診所雖自動申請更正收入，惟未能提示該診所之帳簿文據
      ，是依首揭規定，仍應按部頒費用標準核定各合夥人之執
      行業務所得，其所訴洵不足採。綜上，本件訴訟顯無理由
      ，請駁回其訴，以維稅政。
    理　由
壹、程序部分：
    本件被告代表人原為朱正雄局長，於本院審理中變更為乙○
    ○局長，經其聲明承受訴訟，核無不合，應予准許。
貳、實體部分：
一、按「個人之綜合所得總額，以其全年左列各類所得合併計算
    之︰．．．第二類︰執行業務所得︰凡執行業務者之業務或
    演技收入，減除．．．其他直接必要費用後之餘額為所得額
    。執行業務者至少應設置日記帳一種，詳細記載其業務收支
    項目，帳簿使用前，並應送主管稽徵機關登記驗印。業務支
    出，應取得確實憑證。憑證及帳冊最少應保存五年。」及「
    執行業務者未依法辦理結算申報，或未依法設帳記載及保存
    憑證，或未能提供證明所得額之帳簿文據者，稽徵機關得照
    同業一般收費及費用標準核定其所得額。」為行為時所得稅
    法第十四條第一項第二類前段、中段及行為時所得稅法施行
    細則（八十八年十一月十日修正，下稱所得稅法施行細則）
    第十三條第二項所明定。再按「執行業務者未依法辦理結算
    申報，或未依法設帳記載並保存憑證，或未能提供證明所得
    額之帳簿文據者，九十一年度應依核定收入總額按下列標準
    計算其必要費用：．．．11、西醫師：（一）全民健康保險
    收入（含掛號費收入與保險對象依全民健康保險法第三十三
    條及第三十五條規定應自行負擔之費用）：百分之七十八。
    （二）非屬全民健康保險收入：．．．2、醫療費用收入含
    藥費收入，依下列標準計算：．．．（12）其他科別：百分
    之四十三。」為財政部九十二年一月二十九日台財稅字第０
    九二０四五００八七號令所核定。復按「申報或調整適用書
    面審核者，應依規定設帳記載並取得、給與及保存憑證，並
    依法辦理綜合所得稅結算申報及執行業務（其他）所得之損
    益申報。」為被告九十一年度書面審核要點第五點所規定。
    查上開函釋或書面查核要點，係財政部本於中央主管機關之
    地位，或被告本其權責就執行業務者未依法辦理結算申報，
    或未依法設帳記載並保存憑證，或未能提供證明所得額之帳
    簿文據者，應如何調查、審核及計算其執行業務所得，所為
    技術性及細節性事項之規範（行政規則），核與所得稅法第
    十四條規定之立法意旨相符，本院自得予以援用。
二、原告係信合美診所合夥人，九十一年度綜合所得稅結算申報
    ，原列報該診所收入總額一三二、二五０、七一四元，費用
    總額一０五、五三三、五一九元，全年所得額二六、七一七
    、一九五元，嗣該診所於九十四年三月十八日更正申報業務
    損益計算表，收入總額一四八、五五一、三八三元，費用總
    額一一八、五四一、四五三元，全年所得額三０、００九、
    九三０元，被告乃依查得資料核定收入總額一四八、五五一
    、三八三元，費用總額一０八、二三九、七六一元，全年所
    得額四０、三一一、六二二元，並按原告合夥比例百分之十
    六點五七計算，核定其執行業務所得六、六七九、六三六元
    ，併課其九十一年度綜合所得稅等情，為兩造所不爭執，並
    有被告九十一年度綜合所得稅核定通知書（更正後）、復查
    決定書附於原處分卷可稽，洵堪認定。
三、原告雖訴稱：原告為信合美診所合夥人，因該診所會計人員
    之疏忽漏計部分自費收入，已按漏報金額自動誠實補報補繳
    稅款，被告應依書面審核要點規定，按其原核定之書面審核
    純益率加以核定，始為適法，惟被告卻因信合美診所未能提
    供帳簿文據為由，而依財政部九十一年二月二十一日台財稅
    字第０九一０四五一０五二號函釋核算信合美診所之純益率
    ，若就自動補報繳稅案件，均通知調帳查核，則無人敢自動
    補報補繳稅款等云云，資為論據。
四、惟按，依司法院釋字第二一八號解釋意旨：「人民有依法律
    納稅之義務，憲法第十九條定有明文。國家依法課徵所得稅
    時，納稅義務人應自行申報，並提示各種證明所得額之帳簿
    、文據，以便稽徵機關查核。凡未自行申報或提示證明文件
    者，稽徵機關得依查得之資料或同業利潤標準，核定其所得
    額。此項推計核定方法，與憲法首開規定之本旨並不牴觸。
    惟依此項推計核定方法估計所得額時，應力求客觀、合理，
    使與納稅義務人之實際所得相當，以維租稅公平原則。」是
    所得稅法第十四條第一項第二類前段、中段規定及其書面審
    查要點第二點規定，執行業務者應設置帳簿，詳細記載其業
    務收支項目，其目的在於便利稽徵機關查核，並無不當。又
    同法施行細則第十三條規定，未能提供證明所得額之帳簿文
    據者，稽徵機關自得照同業一般收費及費用標準核定其所得
    額，另財政部九十二年一月二十九日台財稅字第０九二０四
    五００八七號函釋，訂定推計核定收入總額標準，依前揭司
    法院解釋意旨，其推計核定方法，與憲法第十九條規定之本
    旨並不牴觸。又被告為簡化稽徵作業，推行便民服務，鼓勵
    執行業務者等誠實記帳、申報，乃訂定上揭書面審核要點，
    以供徵納雙方共同遵守，達到便利徵繳作業之目的。惟申報
    或調整書面審核者，仍應以依規定設帳記載並取得、給與及
    保存憑證者始有其適用。此觀諸九十一年度被告書面審核要
    點第一點及第五點之規定甚明。經查，原告係信合美診所合
    夥人，九十一年度綜合所得稅結算申報，原列報該診所收入
    總額一三二、二五０、七一四元，費用總額一０五、五三三
    、五一九元，全年所得額二六、七一七、一九五元，嗣該診
    所於九十四年三月十八日更正申報業務損益計算表，收入總
    額一四八、五五一、三八三元，費用總額一一八、五四一、
    四五三元，惟被告以該診所調增後之費用總額一一八、五四
    一、四五三元，高於原帳載費用一０五、五三三、五一九元
    ，顯有異常；且診所不同意就差額收入一三、００七、九三
    四元按全額計入所得額等情，此亦有被告復查理由意見書附
    於原處分卷可稽。是被告依書面審核要點第二點以執行業務
    者符合第三點各款規定之一，且申報收入與國稅局核算收入
    相符者；或雖不符或有漏報收入，惟業者同意就差額收入或
    漏報收入按全額計入所得額者，准予書面審核，否則應調帳
    查核之規定，要求原告提供帳簿文據以供被告查核，尚無不
    合。次查，本件原告並無法提供帳簿文據以供被告查核屬實
    ，此有被告以九十五年四月十三日南區國稅法二字第０九五
    ００七一０二七號函請原告提示信合美診所九十一年度之帳
    簿文據供核，原告表示無法提供，亦有其九十五年十月十九
    日說明書附於原處分卷可憑。是被告於原告未能提示帳簿文
    據供核，乃依其更正申報之業務損益計算表、中央健康保險
    局通報資料及各類所得扣繳暨免扣繳憑單，重行核定收入總
    額一四八、五五一、三八三元（全民健康保險收入一一二、
    三二三、二０三元＋部分負擔收入八、四０三、六九三元＋
    掛號收入六、０六二、一００元＋自費收入二一、五六０、
    ０五六元＋其他收入一七０、九八０元＋利息收入三一、三
    五一元），再依前揭函釋所示核定收入總額標準，計算費用
    總額為一０八、二三九、七六一元【（其中全民健康保險收
    入一一二、三二三、二０三元＋部分負擔收入八、四０三、
    六九三元＋掛號收入六、０六二、一００元）×百分之七十
    八＋（自費收入二一、五六０、０五六元＋其他收入一七０
    、九八０元）×百分之四十三）】，全年所得額四０、三一
    一、六二二元，並按原告之合夥比例百分之十六點五七計算
    ，核定其執行業務所得六、六七九、六三六元，並無違誤。
    故原告主張：被告應依書面審核要點規定，按其原核定之書
    面審核純益率加以核定，若就自動補報繳稅案件，均通知調
    帳查核，則無人敢自動補報補繳稅款等云云，並不足採。
五、綜上所述，原告上開主張既不足取。則被告核定原告其執行
    業務所得六、六七九、六三六元，併課其九十一年度綜合所
    得稅，於法尚無違誤。復查決定及訴願決定遞予維持，亦無
    不合。原告提起本件訴訟，求為撤銷訴願決定及原處分（含
    復查決定），為無理由，應予駁回。又本件事證已臻明確，
    兩造其餘爭執，核與判決結果不生影響，即無逐一論述之必
    要，併此敘明。
據上論結，本件原告之訴為無理由，爰依行政訴訟法第一百九十
五條第一項後段、第九十八條第一項前段，判決如主文。
中　　華　　民　　國　九十六　年　　十一　　月　二十　日
                  第一庭審判長法  官　呂佳徵
                              法  官　蘇秋津
                              法  官　林勇奮
以上正本係照原本作成。
如不服本判決，應於判決送達後二十日內向本院提出上訴書狀，
其未表明上訴理由者，應於提起上訴後二十日內向本院提出上訴
理由書（須按對造人數附繕本）；如於本判決宣示或公告後送達
前提起上訴者，應於判決送達後二十日內補提上訴理由書（須附
繕本）。未表明上訴理由者，逕以裁定駁回。
中　　華　　民　　國　九十六　年　　十一　　月　二十　日
　　　　　　　　　　　　　　  書記官　黃玉幸
